【裁判字號】    97,重訴,456
【裁判日期】    980327
【裁判案由】    遷讓房屋等
【裁判全文】
臺灣板橋地方法院民事判決             97年度重訴字第456號
原      告  己○○
            戊○○
            庚○○
共      同
訴訟代理人  曾大中律師
複代理人    丙○○
被      告  丁○○
                      2樓之3.
            辛○○
            甲○○
上  一  人
訴訟代理人  乙○○
上列當事人間請求遷讓房屋等事件，經本院於民國98年3 月5 日
言詞辯論終結，判決如下：
    主  文
原告之訴及假執行之聲請均駁回。
訴訟費用由原告負擔。
    事實及理由
一、原告主張：
（一）門牌號碼臺北縣板橋市○○路○ 段84之5 號1 至3 樓建物
      及所坐落之土地（下稱系爭房地）係原告與訴外人賴春美
      、陳金彥共有，每人應有部分各5 分之1 。被告丁○○於
      民國96年3 月1 日與共有人之一賴春美簽訂租約，承租上
      開1 樓建物，約定租期自96年3 月1 日起至97年3 月1 日
      止，每月租金新臺幣（下同）4 萬5,000 元。被告辛○○
      於96年4 月22日與賴春美簽訂租約，承租上開2 樓建物，
      約定租期自96年4 月22日起至97年4 月22日止，每月租金
      1 萬元。被告甲○○則於96年6 月8 日與全體共有人簽訂
      租約，承租上開3 樓建物，約定租期自96年6 月1 日起至
      97 年5月31日止，每月租金1 萬元，應於每月1 日以匯款
      方式匯入原告戊○○於彰化銀行敦化分行之帳戶內支付之
      。雖原告曾簽訂協議書授權訴外人賴春美全權處理系爭房
      屋之出租收租事宜，然此項因繼承而來之房屋管理權之授
      與，性質上屬於委任關係，且無期間之約定，依民法第
      549 條第1 項規定，原告得隨時終止。原告業於96年9 月
      間以存證信函通知賴春美收回系爭房屋之管理權。原告庚○○於上開租期屆滿前並先後以口頭及存證信函通知被告
      ，如租期屆滿後有意續訂租約，不得僅與共有人之一簽訂
      租約，須經包括原告三人在內之共有人同意並簽約，始屬
      有效。
（二）詎上開租期屆滿後，被告丁○○、辛○○並未與全體共有
      人簽訂新約，亦拒不遷讓返還房屋。被告甲○○則自96年
      12月起即未再依約匯款給付租金，經多次催討，均置之不
      理，經原告於97年2 月5 日以存證信函通知被告甲○○，
      以其欠租達2 個月為由終止租約，然被告甲○○迄今仍繼
      續占有使用上開房屋，拒不搬遷。被告各自承租之房屋之
      租期既已屆滿或提前終止，即無繼續占用之合法權源，原
      告基於共有人之地位，自得依租賃契約及民法第455 條、
      第767 條、第821 條規定請求被告遷讓返還房屋予原告及
      全體共有人。且被告於租約屆滿或終止後繼續占用系爭房
      屋，無法律上之原因而受有相當租金之利益，致原告受有
      損害，原告亦得依民法第179 條規定請求被告給付相當租
      金之不當得利，並分別依租賃契約第6 條、第7 條約定請
      求被告給付按租金5 倍計算之違約金，即被告丁○○每月
      應賠償原告每人各4 萬5,000 元，被告辛○○、甲○○每
      月應賠償原告每人各1 萬元。又被告甲○○自96年12月起
      未依約定方式將每月租金1 萬元給付予原告戊○○，迄至
      97年5 月租期屆滿時止，共積欠租金6 萬元。原告另因本
      件訴訟支付律師費12萬元，依租賃契約第17條約定，被告
      甲○○應賠償該律師費用之3 分之1 即4 萬元予原告，原
      告亦得依租賃契約之約定請求被告甲○○給付租金6 萬元
      及賠償律師費用4 萬元，為此提起本件訴訟。並聲明：(一)
      被告丁○○應將系爭1 樓建物騰空遷讓返還原告及全體共
      有人，並自97年3 月2 日起至遷讓返還房屋之日止，按月
      給付原告每人各4 萬5,000 元。(二)被告辛○○應將系爭2
      樓建物騰空遷讓返還原告及全體共有人，並自97年4 月23
      日起至返還房屋之日止，按月給付原告每人各1 萬元。(三)
      被告甲○○應將系爭3 樓建物遷讓返還原告及全體共有人
      ，並自97年6 月1 日起至返還房屋之日止，按月給付原告
      每人各1 萬元。(四)被告甲○○應給付原告4 萬元，另應給
      付原告戊○○6 萬元，及均自起訴狀繕本送達翌日起至清
      償日止，按年息百分之5 計算之利息。(五)原告願供擔保，
      請准宣告假執行。
二、被告則以：系爭房地係原告及訴外人賴春美、陳金彥因繼承
    所共有，全體共有人並於87年12月31日簽訂繼承協議書，約
    定房屋出租收租等一切事宜，同意由賴春美全權處理，作為
    賴春美之養老費用。基此，被告丁○○承租系爭1 樓建物，
    自92年3 月1 日起迄今每兩年均與賴春美簽訂房屋租賃契約
    ，現租期已續至99年3 月1 日；被告辛○○承租系爭2 樓建
    物，自94年4 月22日起迄今每年均與賴春美簽訂房屋租賃契
    約，現租期已續至99年4 月24日止，且被告均按月給付租金
    與賴春美。被告甲○○承租系爭3 樓建物，自96年6 月起至
    11月止之租金均按期匯至原告戊○○帳戶，自96年12月起至
    97 年6月止之租金，則依賴春美之指示匯至賴春美之帳戶，
    並自97年6 月1 日起與賴春美訂定租約，現租期續至99年6
    月止，被告甲○○亦均按月繳付租金。故被告係依租賃關係
    使用系爭房屋，非無權占用，亦無違反租賃契約之情事。再
    者，被告甲○○之系爭租約現仍存續中，並無違約情事，原
    告請求被告甲○○賠償律師費用4 萬元，實於法無據，且我
    國第一審民事訴訟制度並非採取律師強制代理主義，本件原
    告請求被告遷讓房屋及給付租金，案情並非複雜，原告庚○○為臺北市政府消防局政風室人員，其法律專業知識勝於一
    般人，當有為自己辯護之能力，原告要求被告甲○○負擔律
    師費用，實無理由。且原告請求被告丁○○給付原告每人4
    萬5,000 元，請求被告辛○○、甲○○給付原告每人1 萬元
    ，及給付原告4 萬元，給付原告戊○○6 萬元，顯非基於全
    體共有人之利益，實無理由等語，資為抗辯。並聲明：(一)原
    告之訴及假執行之聲請均駁回。(二)如受不利之判決，願供擔
    保請准宣告免假執行。
三、兩造不爭執之事實：
（一）門牌號碼臺北縣板橋市○○路○ 段84之5 號1 至3 樓建物
      及所坐落之土地係原告與訴外人賴春美、陳金彥共有，每
      人應有部分各5 分之1 。原告與訴外人賴春美、陳金彥曾
      於87年12月31日簽署繼承協議書，同意系爭房地之出租收
      租等一切事宜由賴春美全權處理，作為賴春美之養老費用
      。
（二）被告丁○○、辛○○就系爭房地分別與共有人賴春美簽訂
      原證二、三之租賃契約；被告甲○○則與原告及賴春美簽
      訂原證四之租賃契約。
（三）被告甲○○自96年12月份起，未將每月租金1 萬元依雙方
      租約約定方式匯付至出租方指定之原告戊○○之銀行帳戶
      ；而係依賴春美指示交付與賴春美。
（四）被告於原證二、三、四租約（下稱系爭租約）租期屆滿後
      ，分別與賴春美續定租約，被告丁○○租期續至99年3 月
      1 日止，被告辛○○租期續至99年4 月24日止，被告甲○○租期續至99年6 月止，被證二、三、四、五租約形式均
      為真正。
四、得心證之理由：本件之爭點厥為(一)被告於系爭租約租期屆滿
    後，續與賴春美簽訂租約，該等租約對原告是否生效？(二)被
    告甲○○於96年12月之後，將租金交付賴春美，對原告是否
    生清償之效力？茲論述如下：
（一）被告於系爭租約租期屆滿後，續與賴春美簽訂租約，應得
      以該租約對抗原告：
      查系爭房地係原告與訴外人賴春美、陳金彥所共有，共有
      人全體曾於87年12月31日簽署繼承協議書，同意系爭房地
      之出租收租等一切事宜由賴春美全權處理，作為賴春美之
      養老費用等情，為兩造所不爭執，並有被告提出之繼承協
      議書之影本附卷可稽。故賴春美依繼承協議書之約定，本
      有單獨出租系爭房屋之權限，被告於系爭租約租期屆滿後
      ，分別與賴春美續訂租約，該租約自屬有效，且可對抗原
      告及其他共有人。且依上開繼承協議書之約定，共有人全
      體授權賴春美出租系爭房屋，係以之為作為賴春美之養老
      費用，故該繼承協議書之約定，兼有使賴春美取得系爭房
      屋出租收益之權限，其他共有人則負有以系爭房屋供賴春
      美出租收取租金之義務，其性質並非單純之委任關係，故
      非得由其他共有人任意片面終止授權。原告主張其得依民
      法第549 條第1 項委任之規定終止對賴春美之授權，且原
      告業於96年9 月間以存證信函通知賴春美收回系爭房屋之
      管理權云云，自無可採。被告得以其與賴春美簽訂之租約
      對抗原告，並非無權占用系爭房屋，堪予認定。
（二）被告甲○○於96年12月之後，將租金交付賴春美，對原告
      應生清償之效力：
      查系爭房地全體共有人既簽署繼承協議書，同意系爭房地
      之出租收租等一切事宜由賴春美全權處理，作為賴春美之
      養老費用，則賴春美依該繼承協議書之約定，對外自有向
      承租人收取租金之權限。故被告甲○○自96年12月起，依
      賴春美指示交付租金與賴春美，自應對出租人即原告發生
      清償之效力。原告主張被告甲○○積欠96年12月至97年5
      月之租金6 萬元，並主張依此終止與被告甲○○之租約，
      均無可採。
五、綜上所述，被告抗辯原告及其他共有人全體曾簽訂繼承協議
    書授權共有人賴春美全權處理系爭房屋之出租收租事宜，作
    為賴春美之養老費用，故其等於系爭租約租期屆滿後，續與
    賴春美簽訂租約，應得以該租約對抗原告，被告基於租賃關
    係占用系爭房屋，非無權占用，亦無違約不當得利情事，且
    被告甲○○將96年12月之後之租金交予賴春美，應生清償之
    效力等情，為可採；原告主張被告於系爭租約租期屆滿後繼
    續占用系爭房屋，為無權占有，且違反租賃契約之約定，另
    主張被告甲○○積欠96年12月至97年5 月之租金，原告已依
    法終止租約云云，為不可採。從而原告依租賃契約及民法第
    455 條、第767 條、第821 條、第179 條規定請求被告遷讓
    返還系爭房屋，並請求被告給付按租金5 倍計算之違約金，
    另請求被告甲○○給付欠租及賠償律師費用，均無理由，應
    予駁回。原告假執行之聲請因訴之駁回而失所附麗，應並予
    駁回。
六、本件事證已臻明確，兩造其餘主張陳述及所提之證據，均毋
    庸再予審酌，附此敘明。
七、訴訟費用負擔之依據：民事訴訟法第78條、第85條第1 項前
    段。
中    華    民    國    98    年    3     月    27    日
                  民事第三庭    法  官  許月珍
以上正本係照原本作成
如對本判決上訴，須於判決送達後20日內向本院提出上訴狀
中    華    民    國    98    年    3     月    27    日
                            書記官  劉鴻傑


司法院資訊處製作；財團法人民間司法改革基金會備份。
